【裁判字號】    98,消債抗,20
【裁判日期】    980219
【裁判案由】    清算事件
【裁判全文】
臺灣臺北地方法院民事裁定            98年度消債抗字第20號
抗  告  人  甲○○原名陳休芳.
                        0
代  理  人  曹馨方律師
上列抗告人因清算事件對於中華民國97年12月2日本院97年度消
債清字第74號裁定提起抗告，本院裁定如下：
    主  文
抗告駁回。
抗告程序費用新台幣壹仟元由抗告人負擔。
    理  由
一、本件抗告人抗告意旨略以：
    (一)抗告於民國95年10月15日雖曾與債權銀行達成分期還款協
      議，自95年11月起，分240期，每期攤還新臺幣（下同）
      21,049元，並自協商成立起至97年4月均有如期繳款，惟
      前揭每月應攤還之協商金額，均係抗告人配偶黃錚偉透過
      以債養債之方式，陸續向銀行以信用卡預借現金及辦理信
      用貸款，以及其每月薪資清償，原審裁定誤認聲請人有隱
      匿其他收入顯有誤會。
    (二)抗告人配偶黃錚偉之底薪確實僅有4萬多元，其餘係按每
      月實際工作績效加發之獎金及加班費，非固定不變，縱以
      總收入計算每月平均有7萬多元，然除須扣除前揭協商金
      額後，每月尚須攤還抗告人配偶多年前為負擔家計及清償
      債務所申貸之信用貸款28,902元後，所餘款項已不足負擔
      家庭房租及伙食等開銷。遑論配偶所申貸之信貸款項，早
      在當時為清償各銀行債務而用罄，並無多餘資金可供運用
      。
    (三)又抗告人及配偶均無房屋，亦未與長輩同住，倘未承租房
      屋何能有棲身之所，況以臺北市而言，抗告人每月支出房
      屋租金8,000元，亦屬偏低，親友以較低之租金行情出租
      房屋，當然不願意申報租金所得，抗告人雖因此無法提出
      租金證明，然依常情實不能遽認抗告人無租金支出之事實
      。而購買桶裝瓦斯本甚少索取或留存單據，抗告人雖無法
      提出單據，亦不應認無該項費用支出；伙食及家庭雜支費
      用亦相同之理難有收據留存。至於，抗告人無法提出因膀
      胱疾病施予手術之自費麻醉藥物收據，實因95年前之單據
      於所得稅申報時業已提出，96年以後因債務問題無法使用
      信用卡預借現金才改以效果較差的健保藥物，並非抗告人
      無此項醫療費用支出。況自費麻醉藥品之支出係發生二年
      前，原裁定以抗告人未提出二年前之自費支出憑證而駁回
      聲請人之請求，顯失公平。
    (四)抗告人自3、4年前罹患膀胱疾病後已無法工作而無收入，
      又無財產及存款，多年來家中經濟僅賴配偶一人工作收入
      支應，抗告人則負起統籌分配收入之責，將該收入用以支
      付開銷及清償債務，如有不足僅能向親友借款，則抗告人
      向胞姐借款用於家庭開銷及償還債務，乃理所當然，原裁
      定以家中支出由配偶負擔，抗告人即無向胞姐借貸籌借貸
      支應之必要，亦有誤會。
    (五)又抗告人雖與債權銀行達成協商，每月應償還金額21,049
      元，惟乃係銀行提出最低償還限度，對抗告人而言本無履
      行之可能，為免討債人員上門討債，迫於無奈同意銀行提
      出之協商條件，期待將來身體健康情形改善，有工作收入
      能依約還款，實已難期待抗告人能持續還款，而為能按期
      清償，是事後抗告人以債養債最終無法履約，亦難認可歸
      責於抗告人。
    (六)承上，抗告人無法履行原協商金額，具不可歸責於己之重
      大困難，原裁定顯有不當，爰提起本件抗告，請求廢棄原
      裁定等語。
二、「按聲請更生或清算不合程式或不備其他要件者，法院應以
    裁定駁回之，但其情形可以補正者，法院應定期間先命補正
    」；「債務人與金融機構協商成立者，不得聲請更生或清算
    。但因不可歸責於己之事由，致履行顯有重大困難者，不在
    此限」；「本條例施行前，債務人依金融主管機關協調成立
    之中華民國銀行公會會員辦理消費金融案件無擔保債務協商
    機制與金融機構成立之協商，準用前項之規定」，消費者債
    務清理條例（下稱消債條例）第8條、第151條第5項、第6項
    分別定有明文。準此，債務人如於消債條例施行前，已利用
    金融主管機關協調成立之中華民國銀行公會會員辦理消費金
    融案件無擔保債務協商機制，與金融機構成立協商，即須依
    約清償債務，僅於其後發生情事變更，在清償期間收入或收
    益不如預期，致該方案履行顯有重大困難甚或履行不能，且
    因不可歸責於己之事由所致，始能聲請更生或清算，此項規
    定旨在避免債務人任意毀諾已成立之協商，濫用更生或清算
    之裁判上債務清理程序。蓋該債務清償方案係經債務人行使
    程序選擇權而與債權人締結之債務清理契約，其即應受該契
    約之拘束；至如認該協商方案履行有其他不適當情形，即應
    再循協商途徑謀求解決，不得逕依消債條例聲請更生或清算
    。是以，若為協商成立前即已存在，或雖尚未發生然債務人
    可合理預見可能發生之事由，債務人於協商時本即應加以考
    慮在內，其發生自不得執以認為係不可歸責於債務人之事由
    。債務人若非因不可歸責於己之事由而毀諾，債權人是否仍
    願與之重新協商，則應由債權人評估該債務人之資力、債信
    、新還款計畫可行性等因素後自行決定，縱嗣後債權人確無
    意願與此債務人重新協商，亦非法所不許，債務人不得執此
    為由聲請更生或清算。
三、經查：
    (一)抗告人自承其於消費者債務清理條例施行前，就其積欠各
      金融機構之信用卡及信用貸款債務，曾利用金融主管機關
      協調成立之中華民國銀行公會會員辦理消費金融案件無擔
      保債務協商機制，與最大債權銀行即安泰商業銀行股份有
      限公司成立協商，約定自95年11月起，分240期，年利率2
      ％，每月清償21,049元，依各債權銀行債權金額比例清償
      債務等情，並有協議書附於原審卷可按，則除抗告人有因
      不可歸責於己之事由致其履行債務顯有重大困難外，揆諸
      前揭說明，抗告人自不得再依消債條例聲請更生。又抗告
      人僅償還至97年4月止，並自97年5月起毀諾。
    (二)抗告人固然辯稱其於3、4年前因罹患罕見膀胱疾病後，無
      法工作，且無財產及存款，多年來家中經濟端賴配偶工作
      收入及向親友借款支應家庭支出、償還借款，惟以抗告人
      之身體狀況根本無法工作，親友亦無能力繼續借款，抗告
      人已無履行之可能，不得以毀諾，實屬不可歸責於己之事
      由所致云云。然查，依抗告人於原審提出之95、96年度綜
      合所得各類所得清單資料，其於成立協商時即已無工作收
      入，為協商當時早已知悉之事實，則抗告人於盱衡其經濟
      狀況、家庭收支，並據此評估協商還款條件後，猶願簽署
      協商協議書，同意債權銀行之無擔保債務還款計劃，自應
      已考量籌措資金來源之規劃，無論其資金來源係來自親友
      借貸、薪資或其他投資獲利等方式，抗告人既同意與債權
      銀行協商成立，自有其籌措資金之來源，是縱如抗告人所
      稱還款資金來源僅賴配偶工作收入及向親友借款支應，現
      已無履行之可能，亦屬抗告人協商時可得預見，核與「不
      可歸責於己之事由致履行顯有重大困難」之要件不符。況
      依抗告人配偶之綜合所得各類所得清單資料及存摺影本（
      附於原審卷第40至41頁、第50至65頁），可知，抗告人配
      偶於95年度所得為863,126元、96年度為865,432元、97
      年度1月至8月所得為611,996元，並據此計算其平均月薪
      分別各為71,927元、72,119元、76,450元，期間並無大幅
      變動，遑論抗告人配偶之薪資所得略有增加，實難認有何
      收入或收益不如預期之情事；且雖抗告人陳稱配偶所得含
      有按工作績效加發之獎金及加班費在內，惟此部分本即屬
      所得之一部，仍在抗告人可得預期之範圍內，是亦難認抗
      告人及配偶有於清償期間有何經濟狀況重大變更，而致履
      行顯有重大困難或履行不能。又抗告人另辯稱其因罹患罕
      見膀胱疾病，且因骨盆筋膜痛造成無法久坐，因此未能找
      到工作等情，但抗告人業已自承其係3、4年前即已罹患該
      膀胱疾病，明顯於95年10月25日其簽署協議書之際，抗告
      人即已罹患該膀胱疾病；再依抗告人提出之相關醫療收據
      及診斷證明書（見原審原證8），亦不足認定抗告人病情
      有加重情形，而致抗告人不得不毀諾之不可歸責事由，是
      以抗告人既早於協商成立時，即未有工作收入，就還款來
      源本均賴其配偶及親友資助，就此抗告人尚非不得預期，
      實難認為有何不可歸責於己之事由。
    (三)抗告人復辯稱，其每月應償還之協商金額，均係配偶陸續
      向銀行以信用卡預借現金及辦理信用貸款，以及每月薪資
      清償等情，惟誠如前述，此等均為抗告人籌措資金之來源
      規劃，應為抗告人成立協商即須考量之事實，縱抗告人係
      透過借貸方式償債，亦非屬不可歸責之事由。至於，抗告
      人及配偶每月總收入扣除每月固定應清償之債務後（包含
      抗告人之協商金額21,049元、配偶之信用貸款款項28,902
      ），所剩餘款項實不足以負擔家庭生活之必要支出等情。
      惟姑不論抗告人就其家庭生活費用均未能提出相關證明，
      如：租賃契約及繳納租金證明、水電瓦斯費收據、電話帳
      單、伙食費及生活雜費支出單據、學費及補習費之支出證
      明，以供本院審酌其家庭生活必要支出是否合理、必要外
      ，縱認抗告人上揭家庭費用之支出為屬必要，亦係抗告人
      在成立協商時，可合理預見可能發生之事由，並非係抗告
      人協商成立後，復因情事變更，所致不可歸責於己之支出
      。加以，依抗告人於本院提出聲請人配偶93年間之存摺及
      匯款單，可知抗告人配偶每月所需償還之債務，更係早於
      93年間即已存在，明顯係抗告人協商成立時即得知悉之事
      實，抗告人本應將其列為考量，綜合判斷其還款能力，以
      為是否與債權銀行成立協商，故抗告人既與債權銀行成立
      協商，自不得任由抗告人毀諾，濫用債務清理程序，再揆
      諸前揭說明，若抗告人認該原協商方案有其他不適情形，
      即應再循協商途徑，由債權銀行重新評估債務人之資力、
      債信及還款計劃以謀求解決。
    (四)至抗告人陳稱其雖與債權銀行達成協商，乃係債權銀行提
      出最低償還限度，抗告人係為免討債人員上門討債，迫於
      無奈同意銀行之協商條件，對抗告人而言本無履行之可能
      ，實難認可歸責於抗告人等情。惟締結債務清償方案之時
      ，以債務人所處之協商時主、客觀環境，按一般有經驗、
      理性之人之標準，並以事後觀察，使債務人作成協商意思
      表示而發生不健全或不自由之情形，有高度蓋然性，始得
      從寬認定有不可歸責於債務人之事由，本件抗告人並未能
      提出相關證明，難令本院產生抗告人有何作成協商之意思
      表示有不健全或不自由之心證，自亦不足認抗告人有不可
      歸責於己之事由。
    (五)附此敘明，抗告人將每月平均約5,000元之醫藥費，列為
      每月必要支出費用，然依抗告人所提出之手術同意書、醫
      療費用收據及診斷證明書所載，至多僅得證明，抗告人有
      於97年4月21日、97年5月26日接受手術及宜長期門診追蹤
      之事實，尚不足據此認定抗告人確有持續支出健保不給付
      之止痛藥物約5,000元之事實。又抗告人提出配偶之存摺
      影本，雖內載有多筆款項匯入，然僅憑款項匯入之記載，
      而未有任何借貸契約之佐證，實難認係有借款之事實，縱
      認係抗告人向親友借貸，亦屬抗告人籌措資金來源之方式
      ，與不可歸責於己之事由間，並無關連性存在。
四、綜上，抗告人之抗告理由，均難認有何不可歸責於己之事由
    致履行原協商債務有重大困難之情事。是原審法院認抗告人
    雖有毀諾之事實，惟並無不可歸責於己之事由，致履行原協
    商條件顯有重大困難，其聲請清算自屬無據。從而，原審裁
    定駁回抗告人清算之聲請，並無違誤。抗告意旨指摘原裁定
    不當，求予廢棄另為裁定，為無理由，應予駁回。
五、據上論結，本件抗告為無理由，依消費者債務清理條例第15
    條，民事訴訟法第495條之1第1項、第449條第1項、第95條
    、第78條，裁定如主文。
中    華    民    國    98    年    2     月    19    日
                  民事第四庭審判長  法  官  周祖民
                                    法  官  余明賢
                                    法  官  趙子榮
以上正本證明與原本無異。
本裁定不得抗告
中    華    民    國    98    年    2     月    19    日
                                    書記官  謝榕芝


司法院資訊處製作；財團法人民間司法改革基金會備份。
